【裁判字號】    88,易,717
【裁判日期】    900112
【裁判案由】    詐欺
【裁判全文】
臺灣士林地方法院刑事判決                          八十八年度易字第七一七號
    公  訴  人  臺灣士林地方法院檢察署檢察官
    被      告  庚○○
    選任辯護人  呂達勇
右列被告因詐欺案件，經檢察官提起公訴（八十七年度偵字第七五一五號），本院判
決如左：
    主  文
庚○○無罪。
    理  由
一、公訴意旨略以：庚○○意圖為不法之所有，明知經濟困窘，仍於民國八十六年間
    ，毛遂自薦向格至貿易有限公司（下稱格至公司）代表人甲○○訛稱：與中國大
    陸政商關係良好，可透過中國體協之管道銷售甲○○所代理之「奧運紀念黃金郵
    票」及「美國、智利、丹麥、瑞典等十四國百年奧運紀念黃金郵票」（下稱黃金
    郵票），於八十六年六月間在臺北市○○路二三九號二樓，向甲○○訂購黃金郵
    票四百套，金額共計新臺幣（下同）三百五十七萬五千元，且簽發交付前述面額
    之支票共三紙交付甲○○，並催促甲○○須於八十六年六月九日前將貨運抵至大
    陸，使甲○○陷於錯誤，依約將黃金郵票運出，惟因該郵票無法通關大陸，庚○○乃要求甲○○將郵票運至香港交付其所指定之人乙○○，詎庚○○所簽發交付
    之支票嗣竟遭退票，運至香港之黃金郵票亦音訊渺茫，甲○○求償無門，始悉受
    騙。因認被告涉有刑法第三百三十九條第一項之詐欺取財罪嫌云云。
二、按犯罪事實應依證據認定之，無證據不得推定其犯罪事實。又不能證明被告犯罪
    者，應諭知無罪之判決，刑事訴訟法第一百五十四條、第三百零一條第一項分別
    定有明文。次按事實之認定，應憑證據，如未能發現相當之證據，或證據不足以
    證明，自不能以推測或擬制之方法，以為裁判之基礎；又認定犯罪事實所憑之證
    據，無論直接或間接證據，其為訴訟上之證明，須達於通常一般之人均不致有懷
    疑，而得確信其為真實之程度者，始得據為有罪之認定，倘其證明尚未達到此一
    程度，而有合理之懷疑時，尚難作為有罪之認定基礎；又認定不利於被告之事實
    ，須依積極證據，苟積極證據不足為不利於被告事實之認定時，即應為有利於被
    告之認定，更不必有何有利之證據；且認定犯罪事實應依證據，為刑事訴訟法所
    明定，故被告否認犯罪事實所持之辯解，縱屬不能成立，仍非有積極證據足以證
    明其犯罪行為，不能遽為有罪之認定；最高法院四十年台上字第八六號、七十六
    年台上字第四九八六號、三十年上字第八一六號、三十年上字第一八三一號判例
    意旨可資參照。末按民事關係當事人間，債務人若有未依約定之債務本旨履行者
    ，於社會一般交易經驗上原因非一，舉凡因不可歸責於己之事由致不能給付，因
    合法主張抗辯事由而拒絕給付，或因財產、信用狀況緊縮而無力給付，甚至於債
    之關係成立後，始另起惡意遲延給付，皆有可能，非必出於自始無意給付之財產
    犯罪一端。而依被告不自證己罪之原則，若別無足以證明被告自始意圖不法所有
    之積極證據，縱使其就所負債務惡意違約不為履行，仍僅為民事上之糾紛，殊難
    僅以單純債務不履行之狀態，推定被告自始具有不法所有之詐欺意圖。
三、本件公訴人認被告庚○○有詐欺取財之犯行，無非以被告庚○○向告訴人購買黃
    金郵票之事實，業據證人丙○○證述綦詳，且有支票影本多紙、乙○○取貨收據
    影本等附卷足稽。被告雖辯稱係借票予告訴人云云，惟查告訴人於支票遭退票時
    ，持前揭支票向被告之前妻戊○○提示換票多次之事實，業據證人戊○○坦承換
    票之情無訛，顯見告訴人並未將前揭支票用於票貼，苟被告係借票予告訴人，何
    以其前妻於支票屆期後，仍多次換票予告訴人，並代償二十多萬元？次查，乙○○為被告之妻兄之情，為被告所是認；甲○○於香港另設有公司之情，亦據甲○○陳明綦詳，苟前揭黃金郵票非售予被告，告訴人何以反將郵票寄存於乙○○所
    委寄之倉儲公司經年而不取回，徒然任令損失倉儲費用？況被告先庭呈香港唯一
    貿易公司之收貨證明影本，嗣又庭呈青天出版社催促提貨函件，則該批郵票究寄
    存於何處？實啟人疑竇，為其論據。
四、訊據被告矢口否認有何詐欺取財之犯行，辯稱：伊並未向甲○○購買黃金郵票，
    係甲○○要求伊幫忙至大陸銷售郵票，允諾給予百分之八之利潤，甲○○因須開
    辦經費，乃向伊借支票週轉，其後因甲○○未將錢匯入伊帳戶內才會退票云云。
    經查：
  （一）、被告於八十六年五月三十一日交付附表編號一、二、三所示三紙支票予格
          至公司代表人甲○○，附表編號一、二、三所示三紙支票退票後由被告之
          前妻戊○○在臺北市○○路二三九號二樓農品股份有限公司（下稱農品公
          司）另交付附表編號四、五所示之支票予甲○○，惟附表編號四、五所示
          之支票仍遭退票，因甲○○已將附表編號四所示支票背書轉讓予陳梧桐，
          戊○○乃先給付二十萬元現金並簽發附表編號六至十三所示之本票予方碧
          囡，其後戊○○又兌付並取回編號六之本票，嗣僅部分兌現編號七之本票
          二萬二千元，其餘編號八至十三之本票均未兌付等情，業據告訴人格至公
          司代表人甲○○指訴綦詳，核與證人戊○○所述相符，並有附表編號一、
          二、三、五支票、本院八十六年度票字第三一八七號裁定、八十七年度士
          簡字第一四六一號判決、開瑞法律事務所八十六年十月七日函影本在卷可
          稽。
  （二）、被告確有向格至公司訂購黃金郵票四百套，金額共計三百五十七萬五千元
          之事實，業據告訴人格至公司代表人甲○○指訴甚詳，並經證人夏如枚、
          己○○結證屬實，且有統一發票影本一紙在卷可憑。被告雖辯稱：係方碧
          囡向伊借票週轉云云，另證人戊○○亦附合其詞證稱：甲○○向被告借三
          張支票週轉，其後因被告在大陸，伊聯絡不到被告，才換開支票給甲○○
          云云。惟查，農品公司於八十六年六月間之登記負責人係被告，被告並將
          公司交給戊○○負責經營等情，為被告所自承。苟甲○○係向被告借票，
          戊○○何需換開農品公司之支票給甲○○，且兌付現金三十二萬二千元並
          換開本票予甲○○。況被告於八十六年五月二十八日至六月四日、八十六
          年七月五日至八十六年七月八日、八十六年八月四日至八十六年八月八日
          期間均在國內，有入出境日期證明書在卷可考。且被告亦自承其於該段期
          間曾打電話給戊○○，被告自無不知戊○○換票並兌付現金予甲○○之理
          。被告辯稱其未向格致公司訂購黃金郵票四百套云云，顯屬虛偽。惟揆諸
          首揭說明，被告否認向格至公司訂購黃金郵票四百套，雖不能成立，然苟
          無積極證據足以證明被告自始具有不法所有之詐欺意圖，本院仍不能遽為
          有罪之認定，合先敘明。
  （三）、被告於偵查中自承（問：為何要收他的票？）：「我是透過朋友認識他，
          我朋友也願擔保．．．」、（問：有無簽契約？）：「沒有，因為我相信
          擔保人」等語（見偵卷第十二頁），另於本院審理時則稱該友人係丁○○
          ，足見告訴人代表人甲○○之所以肯出售黃金郵票四百套予被告之主因係
          因友人丁○○出面擔保之故。且格至公司曾於八十六年五月一日授權被告
          與朱海蘭代表格至公司處理黃金郵票在亞洲地區代理經銷業務之一切事宜
          ，另於八十六年五月二十一日授權深圳市思創達投資發展有限公司（下稱
          思創達公司）在中國地區經銷格至公司之黃金郵票。嗣思創達公司於八十
          六年五月二十六日與中國乒乓球協會簽定備忘錄，內容如下：「深圳思創
          達公司與中國乒乓球協會就在北京舉行奧林匹克運動百年紀念黃金郵票中
          國展示會暨向中國乒乓球協會捐款儀式之事宜，經過友好討論和協商，一
          致同意：一、鑒於深圳思創達公司已正式取得奧林匹克運動百年紀念黃金
          郵票在中國的銷售代理權，為廣泛宣傳奧林匹克運動向廣大集愛好者展示
          旨在弘揚奧林匹克運動精神的郵品珍品，深圳思創達公司願與中國乒乓球
          協會共同舉行展示會。１、展示會名稱為：亞特蘭大奧運會及奧林匹克運
          動一百周年紀念郵票中國展示會暨深圳思創達公司向中國乒乓球協會捐贈
          儀式。２、展示會暨捐贈儀式的時間、地點和活動形式，由中國乒乓球協
          會具體協調落實。具體時間由中國乒乓球協會根據有關領導的日程安排。
          一俟確定，立即通知深圳思創達公司同意後實施。暫定為一九九七年六月
          二十三日。３、中國乒乓球協會負責邀請國家體委、中國奧委會、中國乒
          乓球協會的領導，部分獲得奧運會冠軍和世界冠軍稱號的運動員代表，首
          都各有關新聞單位的代表出席儀式，深圳思創達公司負責邀請該黃金郵票
          的亞洲總代理、格至公司的代表、中國郵總公司的代表、中華全國集郵聯
          合會的代表、中僑實業總公司的代表出席儀式。４、有關以上活動發生的
          費用，由深圳思創達公司支付。二、為支持和促進祖國體育事業的發展，
          鼓勵乒乓球運動員刻苦訓練，為國爭光，在奧林匹克運動中再創輝煌，深
          圳思創達公司特向中國乒乓球協會中國乒乓球協會捐贈人民幣七十一萬元
          整，．．．」，有授權書、經銷授權書、備忘錄影本各乙紙在卷可按。又
          證人黃澤林證稱：八十六年六月時伊與甲○○及乙○○一起去大陸深圳金
          碧酒店，我們是去談黃金郵票的事，談妥銷售郵票後把郵票及港幣十五萬
          元交給乙○○，因為朱要把郵票送到大陸去，其它的事是由被告處理等語
          （見本院八十八年十一月三日訊問筆錄），證人辛○○亦證稱：伊去過大
          陸二次，八十六年四月左右伊與甲○○、庚○○、朱海蘭四人由深圳到北
          京，大陸有一位接待人員，飯店有人來接洽，線是庚○○牽的，伊有介紹
          郵票之來源及特質。第二次伊與甲○○之先生一起過去大陸，第二天有碰
          到大陸體委會人員，只是介紹產品背景等語（見本院八十九年一月十二日
          訊問筆錄）。又證人乙○○證稱：八十六年四月時伊與庚○○、朱海蘭、
          甲○○在海關見面，後來就相約去北京，有碰到國家體委會的人，談好大
          致的條件。又在四月底左右，伊見到甲○○公司的一位小姐，只說不瞭解
          大陸的情形，授權給我們處理就走了等語（見本院八十九年五月八日訊問
          筆錄）。而詢之告訴人代表人甲○○亦不否認其曾親自到大陸二次，另其
          先生有代表其至大陸一次，係因被告與思創達公司合作，其才應被告要求
          簽授權書給思創達公司。足見被告確有積極處理黃金郵票在大陸地區之銷
          售事宜，並非空言詐騙甲○○。準此，告訴人格至公司代表人甲○○在友
          人丁○○之擔保下，授權被告處理黃金郵票在大陸之經銷業務，並將黃金
          郵票出售予被告，自難謂告訴人係陷於錯誤始出貨予被告。
  （四）、再觀諸被告於世華聯合商業銀行之支存帳戶於八十六年六月間之往來尚屬
          正常，直至八十七年九月四日始被列為拒絕往來戶；而農品公司於台灣省
          合作金庫大同支庫之帳戶往來均為正常，迄今亦僅有三張退票紀錄；有世
          華聯合商業銀行存款明細分戶帳、台灣省合作金庫分戶交易明細表及退票
          紀錄各一紙在卷可考。且丁○○亦積欠被告五百餘萬元之債務未清償，有
          丁○○簽發之支票及退票理由單影本在卷可憑。是本院自難認被告向告訴
          人購買黃金郵票時已無清償貨款之能力。再者，戊○○事後亦已代被告墊
          付部分貨款三十二萬二千元。
    綜上所述，被告辯稱其非蓄意行騙告訴人，非不足採。被告嗣後雖基於惡意拒絕
    償還告訴人之貨款，被告亦僅應負民法債務不履行之責任而已，要難執此遽認被
    告於訂貨之初即存心詐騙。此外，復查無其他積極證據，足資認定被告自始即有
    詐欺意圖，且有施用詐術使自訴人陷於錯誤之情事，揆諸首開說明，本件不能證
    明被告犯罪，爰為無罪判決之諭知。
據上論斷，應依刑事訴訟法第三百零一條第一項前段，判決如主文。
本案經檢察官劉異海到庭執行職務。
中      華      民      國      九十        年    一      月    十二    日
                                    臺灣士林地方法院刑事第二庭
                                        法  官  楊  智  勝
右正本證明與原本無異。
如不服本判決，應於判決送達後十日內，向本院提出上訴狀。
                                        書記官  曾  韻  蒔
中      華      民      國      九十        年    一      月   二十九   日
附表：
┌─┬─┬─────┬────┬──────┬───┬─────┬───┐
│編│種│ 票    號 │ 發票日 │面額(新臺幣)│發票人│付  款  人│退票日│
│號│類│          │(到期日)│單位：元    │      │          │      │
├─┼─┼─────┼────┼──────┼───┼─────┼───┤
│一│支│DD0000000 │7.7.  │0000000     │庚○○│世華聯合商│7.7.│
│  │票│          │        │            │      │業銀行營業│      │
│  │  │          │        │            │      │部        │      │
├─┼─┼─────┼────┼──────┼───┼─────┼───┤
│二│支│DD0000000 │7.8.  │0000000     │同右│同右      │7.8.│
│  │票│          │        │            │      │          │      │
├─┼─┼─────┼────┼──────┼───┼─────┼───┤
│三│支│DD0000000 │7.9.  │0000000     │同右  │同右      │7.9.│
│  │票│          │        │            │      │          │      │
├─┼─┼─────┼────┼──────┼───┼─────┼───┤
│四│支│不詳      │不詳    │0000000     │農品股│台灣省合作│不詳  │
│  │票│          │        │            │份有限│金庫大同支│      │
│  │  │          │        │            │公司司│庫        │      │
├─┼─┼─────┼────┼──────┼───┼─────┼───┤
│五│支│FV0000000 │8.  │00000000    │同右  │同右      │9.13.│
│  │票│          │        │            │      │          │      │
├─┼─┼─────┼────┼──────┼───┼─────┼───┤
│六│本│0000000   │8.15.  │0000000     │鄭莊巧│          │      │
│  │票│        │        │            │娥    │          │      │
├─┼─┼─────┼────┼──────┼───┼─────┼───┤
│七│本│0000000   │8.  │同右        │同右  │          │      │
│  │票│          │        │            │      │          │      │
├─┼─┼─────┼────┼──────┼───┼─────┼───┤
│八│本│0000000   │8.  │同右        │同右  │          │      │
│  │票│          │        │            │      │          │      │
├─┼─┼─────┼────┼──────┼───┼─────┼───┤
│九│本│0000000   │9.5.  │同右        │同右  │          │      │
│  │票│          │        │            │      │          │      │
├─┼─┼─────┼────┼──────┼───┼─────┼───┤
│十│本│0000000   │9.12.  │同右        │同右  │          │      │
│  │票│          │        │            │      │          │      │
├─┼─┼─────┼────┼──────┼───┼─────┼───┤
│十│本│0000000   │9.19.  │同右        │同右  │          │      │
│一│票│          │        │            │      │          │      │
├─┼─┼─────┼────┼──────┼───┼─────┼───┤
│十│本│0000000   │9.  │同右        │同右  │          │      │
│二│票│          │        │            │      │          │      │
├─┼─┼─────┼────┼──────┼───┼─────┼───┤
│十│本│0000000   │10.3.  │同右        │同右  │          │      │
│三│票│          │        │            │      │          │      │
└─┴─┴─────┴────┴──────┴───┴─────┴───┘


司法院資訊處製作；財團法人民間司法改革基金會備份。
